臺灣高等法院臺南分院民事判決　95年度智上字第3號
上　訴　人　甲○○
訴訟代理人　林瑞成　律師
上　訴　人　乙○○
訴訟代理人　黃逸柔　律師
上列當事人間請求侵權行為損害賠償事件，兩造對於中華民國95
年3 月23日臺灣臺南地方法院第一審判決（92年度智字第20號）
，各自提起上訴，本院於96年8月7日言詞辯論終結，判決如下：
    主  文
原判決關於命上訴人乙○○給付上訴人甲○○新臺幣伍拾貳萬零
佰零捌元本息部分，及該部分假執行、免為假執行之宣告，暨
訴訟費用（確定部分除外）之裁判，均廢棄。
上列廢棄部分，上訴人甲○○在第一審之訴及假執行之聲請均駁
回。
上訴人甲○○之上訴駁回。
第一（確定部分除外）、二審訴訟費用均由上訴人甲○○負擔。
    事  實
甲、上訴人甲○○方面：
一、聲明：求為判決：（一）原判決關於上訴人甲○○敗訴部分
    廢棄。（二）上列廢棄部分，上訴人乙○○應再給付上訴人
    甲○○新臺幣（下同）151 萬元，及自起訴狀繕本送達上訴
    人乙○○之次日起至清償日止，按年息5％ 計算之利息。（
    三）上訴人乙○○之上訴駁回。（四）第一、二審訴訟費用
    ，均由上訴人乙○○負擔。（五）准供擔保宣告假執行。
二、陳述：除與原判決記載之事實相同者予以引用外，並補稱：
（一）按「新型專利權人，除本法另有規定者外，專有排除他人
      未經其同意而製造、為販賣之要約、販賣、使用或為上述
      目的而進口該新型專利物品之權。」專利法第106條第1項
      定有明文。又「發明專利權受侵害時，專利權人得請求賠
      償損害，並得請求排除其侵害，有侵害之虞者得請求防止
      之」、「發明專利權人或專屬被授權人依前二項規定為請
      求時，對於侵害專利權之物品或從事侵害行為之原料或器
      具，得請求銷燬或為其他必要之處置。」專利法第108 條
      準用第84條第1、3項亦有明文。本件上訴人乙○○設置於
      臺南市○○區○○路1段575巷10號之「半自動鑽砂機」，
      係作為金飾品表面之加工用途，此可由證據保全之照片可
      得證，又系爭機器確實侵害上訴人甲○○專利權，亦經原
      審指定之鑑定單位鑑定，依附卷之專利鑑定報告第2 頁之
      「二、鑑定結論：1.乙○○先生之鑑定物之結構與中華民
      國新型專利第166436號『半自動鑽砂機』專利案之申請專
      利範圍實質相同」，該鑑定結論於原審復為雙方所不爭執
      。又民事訴訟法第448 條明定：在第一審所為之訴訟行為
      ，於第二審亦有效力。最高法院28年上字第93號判例亦稱
      ：「第一審所為證人之訊問於第二審亦有效力，其訊問之
      結果，經當事人於第二審言詞辯論時陳述，或經法院朗讀
      卷內記載其結果之文書者，第二審法院如認為無更行訊問
      之必要，自得就其結果逕予斟酌。」上訴人乙○○在原審
      既已自承侵害上訴人甲○○專利權，並對於上開鑑定結果
      無爭執，則上訴人乙○○又稱系爭機器存於上訴人甲○○
      專利權申請之前，援引專利法第108條準用第57條第1項第
      3款之規定，顯無理由。
（二）系爭機器主要目的是可以完全取代人工加工、提昇金飾加
      工速度，並增加鑽砂金飾表面之均勻與美感，於上訴人甲
      ○○創作並取得本專利權，並大量推廣自動化機械加工鑽
      砂金飾之前，以手工加工之鑽砂金飾，根本不受市場青睞
      ，銷售寥寥無幾，但於上訴人甲○○取得本專利權，並以
      機械開始加工鑽砂金飾，讓加工後之鑽砂可隨意混搭並創
      作新金飾產品造型後，市場開始活絡並開創出新的金飾市
      場，上訴人乙○○為上訴人甲○○之妻舅，曾受僱於上訴
      人甲○○，於上訴人甲○○成功推廣上述市場後，瞭解市
      場之活絡性，於明知上訴人甲○○擁有本專利權，卻仍執
      意侵害本專利權。另原僅上訴人甲○○得以利用自己創作
      之專利權生產高品質、高價值之鑽砂金飾，以照顧員工生
      計，並因自上訴人甲○○創作該專利權後，得充分改變鑽
      砂加工金飾於市場上之品質觀點，讓消費者與金飾設計業
      者完全接受鑽砂金飾之勻稱美感，卻因上訴人乙○○之故
      意侵權行為，造成上訴人甲○○之持續虧損，及其所有員
      工之生計隱憂，不得不於民國（下同）95年農曆年初遣散
      數位員工。由此得證上訴人甲○○專利權之實用價值，更
      見上訴人乙○○之不法行為持續侵害至今，未因被訴侵權
      行為，仍於其加工處所維持十數名約聘員工，可藉由侵害
      上訴人甲○○專利權獲得之不法利益金額可觀，而突顯原
      裁判金額之不相當。再者於原判決送達雙方後，雙方之親
      友出面緩頰，盼雙方爭執就此落幕，詎上訴人甲○○請求
      上訴人乙○○交出系爭機器，並切結不再侵害，或支付權
      利金得以繼續利用時，除遭拒絕外並稱保全證據之系爭機
      器，尚有兩台同型機器，益證上訴人乙○○產量之大，實
      非原審已審究部分。又如上訴人乙○○於原審所稱，在證
      據保全後即停用系爭機器，上訴人乙○○又何以會拒絕如
      此優惠條件？而系爭機器可加工之金飾計有11種，將各種
      加工金飾之單價加工價值總和除以11種，每顆成品之加工
      價值為23.7元。另依臺灣省機械技師公會所為之「加工方
      法之價值鑑定第1 頁之鑑定結論：1.上訴人乙○○侵害上
      訴人甲○○專利權，節省之人力、時間所減少之工資成本
      計：490,200 元整。2.上訴人乙○○侵害上訴人甲○○專
      利權，節省之人力、時間所增加之成品加工價值：407,66
      4顆。綜上，上訴人乙○○自89 年11月21日起至今，利用
      系爭機器從事侵害所得為9,661,636元（23.7×407,664＝
      9,661,636 ），再加上上訴人乙○○利用系爭機器所節省
      之人力 490,200元，上訴人乙○○侵害上訴人專利權獲得
      之利益計11,151,836元。
（三）系爭機器一直放在上訴人乙○○處，上訴人乙○○抗辯於
      證據保全後即無再利用系爭機器繼續侵害，然依通常合理
      可信之情狀，上訴人乙○○於證據保全後，並不會停止使
      用系爭機器，除上訴人甲○○於92年11月27日提出上訴人
      乙○○仍繼續侵害，並販售DIANA 品牌之鑽砂金飾外，更
      蒐集上訴人乙○○繼續侵害並販售至下列全臺各地珠寶金
      飾店之證據；金榮玉銀樓、金長城銀樓、和昇銀樓、金永
      珍銀樓、展昌珠寶銀樓、景昌珠寶銀樓、典寶銀樓、龍慶
      銀樓、金正興珠寶銀樓、瑞源珠寶銀樓、金玉春銀樓老舖
      、合興珠寶銀樓、泰源銀樓、金玉成銀樓、新寶興銀樓、
      金和成銀樓、金馬金銀珠寶有限公司、金鷹銀樓、嘉品珠
      寶銀樓。各該珠寶銀樓所購買者，均係上訴人乙○○出品
      之戴安娜或DIANA 品牌之手鍊等金飾商品，可見上訴人乙
      ○○之侵害行為並非於保全證據後即已停止。又上訴人乙
      ○○於此之前，雖一直從事營利行為，卻從未辦理營業登
      記，更遑論繳交營業稅，惟近期已設立佳威飾品行（營利
      事業統一編號00000000號），是上訴人乙○○稱其於證據
      保全後即不再營業，更與事實不符。再者上訴人乙○○自
      承其至少使用3 台以上之系爭機器從事金飾鑽砂加工，而
      包含鑽砂金飾之金飾成品，原審已證實其加工利益約 280
      元，雖尚有其他加工步驟，惟因利用上訴人甲○○專利權
      之機器所製造出來之鑽砂金飾，表面均勻美感加倍，也因
      此使鑽砂金飾得於市場存活不被淘汰，並提高其價值，否
      則若無上訴人甲○○專利權之專利機器，上訴人乙○○只
      能繼續使用手工氣動工具進行鑽砂加工，該種鑽砂金飾早
      就退出金飾市場，是上訴人乙○○能經營至今，也是拜侵
      害上訴人甲○○專利權所獲之不法利益，原判決計算損害
      至證據保全當日，與上訴人乙○○侵害所得顯不相當。是
      該損害之計算應自89年11月21日至95年5 月，即須再加上
      91年1月16日後之242工作天、92年256工作天、93年256工
      作天、94年257工作天、95年102工作天，損害額共計1,99
      0,044元（1,113工作天×447顆／日×4元／顆＝1,990,04
      4）。
（四）上訴人乙○○於原審傳喚數證人，用以證明其於上訴人甲
      ○○專利權申請之前，即已開始使用與上訴人甲○○專利
      權相同之鑽砂機，惟上訴人乙○○所提之證據資料，均係
      經由傳喚之證人口述得知，該證人均非受僱於上訴人乙○
      ○，或是上訴人乙○○之朋友或鄰居，各證人主觀心態，
      可能基於不願惹惱鄰居外，尚無其他足以令人毋庸置疑之
      客觀證據，足以證明上訴人乙○○於上訴人甲○○專利申
      請前，已開始使用系爭機器，又各該證人之證詞與上訴人
      乙○○從事金飾加工，必項設置多重安全保護之加工廠產
      生前後矛盾，蓋金飾加工所使用之材料，均屬具高值之99
      99純金，所有金飾加工廠之加工區域，均會設下多重關卡
      ，防止閒雜人等進入，一來避免遭受不法之徒覬覦行搶，
      二來當加工數量稍有短缺時，進入加工廠中之所有人員，
      包括員工與外人，均有嫌疑，如此將造成街坊鄰居或朋友
      間之誤解，三來受僱之工作人員也會自保禁止外人，尤非
      相關工作人員進入其工作區域，故上訴人乙○○稱各該街
      坊鄰居或朋友，可隨意進出其工廠，除令人不可思議外，
      尚有共同偽證之虞。另上訴人乙○○稱證人洪敏郎為其員
      工，惟參閱上證2 所示為證據保全之相片Ａ中，穿白衣服
      坐在工作檯後方之人，其中洪敏郎係從事金飾焊接之工作
      ，其工作位置設於工作檯後方，於證據保全當時，其正在
      工作（如上證2 之相片Ａ），其焊接工作是將原先無雙耳
      ，且經由沖壓機器，沖壓成型之2 個半圓形零件、及雙耳
      ，進行焊接組成具有雙耳之待鑽砂加工之金飾（如上證 2
      之相片Ｂ之半成品），如上證2 之相片Ｂ之成品，即是利
      用上訴人甲○○專利權之機器所加工完成者。然其焊接時
      所使用火焰焊槍會發出雜音，影響原審法院保全之進行，
      因此其乃於上一焊接工作完成後暫停工作，自工作桌站起
      來整理頭髮（如上證2 之相片Ｃ）。而證人黃清煌之工作
      是將金飾片，利用沖壓機器將其沖壓成半圓形，即前述證
      人黃清煌所焊接之二半圓形金飾，如上證2 之相片Ｃ，穿
      紅衣服站在沖壓機器前側之人，即是證人黃清煌，顯見證
      人黃清煌確實受僱於上訴人乙○○。因此原審證人黃清煌
      與證人洪敏郎於原審證稱：其只是到上訴人乙○○公司泡
      茶聊天，顯然與事實不符，且該2 人之證詞，又為原審採
      認，而認上訴人乙○○既未聘用員工，顯見獲利細微，而
      使其證詞影響原判決之結果，合與偽證罪之構成要件相當
      。
（五）上訴人乙○○提出系爭機器之控制器及鐵樂士噴漆，用以
      證明系爭機器早於88年即已存在，顯係誤導事實且欠缺客
      觀事實，並違反民事訴訟法第447條第1項「當事人不得提
      出新攻擊或防禦方法」所明定之適時提出主義。上訴人乙
      ○○雖提出控制器與馬達，惟上訴人甲○○否認該控制器
      及馬達與系爭機器存在時間之關聯性，因上訴人乙○○提
      出之控制器與馬達之製造日期，均是在系爭機器組裝完成
      後，且如上證3 所示與上訴人乙○○提出裝設於系爭機器
      之相同控制器，該控制器銘版上所標示之「1987 ＣＲ.Ｏ
      . Ｃ. 」所代表之意義，並非指稱該控制器之製造日期，
      而是控制器之著作權開始日期，也就是製造者標示其擁有
      該控制器著作權之開始年度是1987年，其中「Ｃ」字加圓
      圈為國際通用之著作權標示簡寫字，即 COPYRIGHT（著作
      權）之第1 個字母，該「Ｃ」字最常見於市售知名著作物
      者就是米老鼠、凱蒂貓、加菲貓…等等，而「Ｃ」字COPY
       RIGHT（著作權）之第1 個字母，與市售常見之「Ｒ」字
      為 Register（註冊商標）或「ＴＭ」字為TRADEMARK是一
      樣之意義。顯見上訴人乙○○據該標示有 1987ＣＲ. Ｏ.
      Ｃ. 之控制器，辯稱系爭機器之製造日期早於上訴人甲○
      ○專利權申請日，要與事實不符。且相同之控制器，市售
      到處可見，如上證3之第2頁，乃上訴人甲○○於 95年7月
      29日，向建成五金行購買控制器之發票即明。另上訴人乙
      ○○於原審93年3月25 日言詞辯論筆錄中，曾提及系爭機
      器係於87年2 月組裝完成，惟於鈞院勘驗系爭機器時，所
      提出之噴漆罐為88年，上訴人甲○○否認該噴漆罐與系爭
      機器之關聯性。再參閱上證4 綠色包裝之鐵樂士噴漆，該
      種標示期限接近或超過5年者，市售到處可見，此由上證2
      第2頁，即上訴人於95年10月4日，東義五金行購買之收據
      上證4 之鐵樂士噴漆即明。是上訴人乙○○雖辯稱系爭機
      器存在之日期，即係證據保全中鐵樂士噴漆之日期云者，
      因除由證據保全中無法得知該噴漆罐之日期外，更無由上
      訴人乙○○事後提出之噴漆罐證明系爭機器之存在時間，
      況該噴漆更非製造噴漆之製造廠所製造之唯一一只，上訴
      人乙○○隨意提出噴漆，即稱該噴漆存在之日期即是系爭
      機器存在之日期，實難令人心服。尤以上訴人乙○○於95
      年5月25 日準備程序期日逾時提出之噴漆，違反民事訴訟
      法第447條第1項「當事人不得提出新攻擊或防禦方法」所
      明定之適時提出主義，況該噴漆若係存在於證據保全當時
      ，即若存在於原審言詞辯論終結之前，則上訴人乙○○本
      應於原審言詞辯論終結前提出，惟卻於鈞院始提出，距證
      據保全 91年1月11日已逾4年4個多月，亦見上訴人乙○○
      有甚礙訴訟之虞。
（六）又上訴人乙○○於95年5 月25日準備書狀所陳述之歷史，
      顯與事實不符。查上訴人甲○○61年國中畢業後，就與二
      哥吳欲禮先生，在仁德鄉後壁厝村1之6號從事糖果、玩具
      行之小盤商，第5 年二哥又租隔壁轉回本業，成立「金禮
      成銀樓」（負責人陳金閂女士），68年結束連續7 年的糖
      果、玩具行，頂讓給屋主，68年7 月與二哥搬去歸仁鄉○
      市村○○路107 巷13號專營金飾代工，並與二哥學習黃金
      →熔解→機器壓片→抽線→取胚料，再由二嫂分配工作給
      男性手工焊接員，同年9月28日服國民兵役，同年10月3日
      於68年底，上訴人回故鄉將軍鄉三吉村，請上訴人乙○○
      來學習金飾手工焊接，70年上訴人乙○○之弟國中畢業後
      也加入，嗣其二姊吳秀女也來加工廠工作，71年11月20日
      上訴人甲○○與吳秀女結婚，73年上訴人甲○○自行創業
      金飾代工，初始聘請上訴人乙○○之弟手工焊接及學些雜
      碎工作，同年7月其妹及3位男性，由上訴人乙○○之弟教
      導手工焊接，73年購買珠子鍊機器，不久上訴人乙○○退
      伍前來，學習上訴人甲○○當學徒時期的工作，從此上訴
      人甲○○專心致力於機器研發、設計，再購威尼斯鍊機、
      跳舞鍊等，77 年到德國買繩索鍊機"FFR"，之後常到國內
      外參觀各種機械展。亦即上訴人甲○○係從國外機器參觀
      過程中，體會必須利用機器從事於金飾鑽砂，以提升品質
      之重要性，經過無數次耗費大量之金錢人力時間，始設計
      出本專利權。按一般每家銀樓都有多位外務員舖貨，各外
      務員又向各中盤商補貨或直接向上訴人甲○○、上訴人乙
      ○○補貨，銷貨量取決於「樣式精緻」，而由於上訴人甲
      ○○長期醉心於機器研發，難免交際手腕不如上訴人乙○
      ○，況系爭機器被其仿冒，並全省大量舖貨下，上訴人甲
      ○○從此慘淡經營，被迫資遣部分員工。是上訴人乙○○
    　所獲利益，超過黃金1,500 兩，今要求損害金額僅其獲得
      不法利益之九牛一毛而已。
（七）上訴人乙○○雖稱系爭機器為其所自行設計製造，然依原
      審委託財團法人金屬工業發展研究中心完成之專利侵害鑑
      定報告，其中第6頁「2.2待鑑定物與本專利之比較」，於
      全要件比較，自第6頁至第8頁之構成要件中，待鑑定物與
      本專利申請專利範圍之全部構成要件均完全相同，也就是
      待鑑定物與本專利具備利用元件一致、結構一致、排列位
      置一致之種種相同特徵，於鈞院95年7 月10日勘驗系爭機
      器時，也得到相同之結果，足證於上訴人甲○○層層保密
      安全無虞防護下，能夠隨意進出上訴人甲○○加工所者，
      乃是上訴人乙○○與上訴人甲○○間之親戚關係，使上訴
      人甲○○及其員工少了一份戒心所致，使上訴人乙○○趁
      機探知上訴人甲○○之營業機密，及放置於高度保密場所
      中之第一代專利機器，並伺機量測繪製專利機器，再仿冒
      侵害上訴人甲○○專利權。再由勘驗得知系爭機器用以夾
      固金飾之夾具，也是可自由更換，申言之系爭機器之固定
      夾，可隨待加工金飾之形狀體積隨意快速更換，且每次更
      換夾具所費時間不超過1 分鐘，即上訴人甲○○創作本專
      利權時，即充分考量其機動性，以配合千變萬化之加工需
      求。再者上訴人甲○○專利權，係針對金飾表面進行鑽砂
      加工，而其鑽砂加工過程只需更換夾具，就可加工圓形、
      橢圓形、單邊有耳及雙邊有耳等之金飾，並非限定具穿孔
      之金飾，上訴人乙○○稱系爭機器只做有耳金飾之加工，
      未侵害上訴人甲○○專利權，顯將上訴人甲○○專利權之
      申請專利範圍不當限縮，顯不可採。
（八）證人潘豐忠於原審92年9 月25日言詞辯論筆錄，證稱其於
      上訴人乙○○永康家二樓看到系爭鑽砂機，又於鈞院96年
      5月3日準備程序時，證稱其係於三樓看到系爭鑽砂機，其
      前後證詞已不一致為虛偽陳述。另證人潘豐忠於88年3 月
      30日自上訴人甲○○工作所離職，在職期間均以「潘先生
      」向訴外人東洸機電股份有限公司（下稱東洸公司）購買
      相關物品，東洸公司內部並均以潘先生紀錄其全部交易情
      狀，此有東洸公司統計潘豐忠於86年1月1日至87年12月31
      日2 年間之全部交易明細可證，再由該證據可知潘豐忠於
      86年11月21日僅向東洸公司購買一只「5GN－12.5K」規格
      的齒輪箱等配備（包含東力DM09－02控制箱與DM09 －90V
      －GN馬達），其憑證號碼為0000000000號，上述齒輪箱等
      配備係當時受僱於上訴人甲○○之潘豐忠，代表上訴人甲
      ○○與東洸公司所成立之買賣契約，再由出貨單得證，送
      貨地點係上訴人甲○○之住所，且比較上開交易明細及出
      貨單，二者之單據號碼一致，則證人潘豐忠證稱其於86年
      11月21日為上訴人乙○○向東洸公司購買5GN－12.5K齒輪
      箱等配備顯屬虛偽陳述，而東洸公司於96年2 月13日提出
      之證明書，所提及5GN－12.5K齒輪箱等配備與當時東洸公
      司出售予上訴人甲○○之齒輪箱等配備外觀並不相同，亦
      屬虛偽，再依東洸公司於96年5 月22日提出於鈞院之函，
      證稱出貨單2 紙係屬同一組馬達，更可證證人潘豐忠於鈞
      院供前、供後雖有具結，卻仍為虛偽陳述。
三、證據：除引用原審之立證方法外，並補提出金榮玉銀樓、金
    長城銀樓、和昇銀樓、金永珍銀樓、展昌珠寶銀樓、景昌珠
    寶銀樓、典寶銀樓、龍慶銀樓、金正興珠寶銀樓、瑞源珠寶
    銀樓、金玉春銀樓老舖、合興珠寶銀樓、泰源銀樓、金玉成
    銀樓、新寶興銀樓、和成銀樓、金馬金銀珠寶有限公司、金
    鷹銀樓、嘉品珠寶銀樓金飾保單照片19張，證據保全照片 2
    張，鑽砂半成品及成品各1個及照片1張，臺南市政府工商資
    訊目錄服務查詢資料公示查詢結果影本1 份、馬達及調控器
    之相片1張、95年10月4 日購買之控制器收據影本1份，鐵樂
    士噴漆照片1 張、東洸公司統計潘豐忠於86年1月1日至87年
    12月31日2年間之全部交易明細影本1份、東洸公司於86年11
    月21日0000000000號出貨單影本1 份，及聲請（一）命原鑑
    定單位臺灣省機械技師公會，就上訴人甲○○專利權之機器
    與系爭機器進行尺寸、元件設置位置、元件規格進行比較。
    （二）命上訴人乙○○提出系爭機器設計圖。（三）向東洸
    公司函查該公司出貨單2 紙之購買日期？是否為同一組馬達
    ？當時給付價金方式？是否有發票存根聯？及聲請傳喚證人
    陳一麟為證。
乙、上訴人乙○○方面：
一、聲明：求為判決：（一）原判決關於命上訴人乙○○給付上
    訴人甲○○520,308 元本息部分，及該部分假執行之宣告，
    暨命負擔訴訟費用之裁判均廢棄。（二）上列廢棄部分，上
    訴人甲○○在第一審之訴及其假執行之聲請均駁回。（三）
    上訴人甲○○之上訴駁回。（四）第一、二審訴訟費用均由
    上訴人甲○○負擔。（五）如受不利判決，准供擔保免為假
    執行。
二、陳述：除與原判決記載之事實相同者予以引用外，並補稱：
（一）上訴人乙○○早於87年前即使用系爭鑽砂機器，故不受上
      訴人甲○○之專利權效力所及，且亦逾2年請求權時效：
    1.依專利法第108 條準用第57條第1項第3款之規定，新型專
      利權之效力不及於申請前已存在國內之物品。又該條所定
      之請求權，自請求權人知有行為及賠償義務人時起，2 年
      間不行使而消滅，自行為時起逾10年者，亦同，專利法第
      84條亦有明文。經查上訴人乙○○所有之系爭鑽砂機，係
      於86年底87年初即已自行組裝使用，早在被上訴人於88年
      3 月26日申請專利時已存在國內，業據證人陳吳金霞、蔡
      明志、吳進欽、潘豐忠、洪敏郎、蘇連財在原審證述明確
      ，且上訴人甲○○訴訟代理人於原審亦自承：「在原告取
      得專利權時，被告的系爭鑽砂機就已經存在。」（見原審
      卷94年11月17日筆錄）。雖代理人於鈞院補稱當初之原意
      ，為「因為我們提出申請到專利核准約20個月的期間，對
      造就是利用我們申請的20個月的期間製造此機器，我們的
      真意就是如此。」（見鈞院卷96年2月1日筆錄），然亦僅
      係上訴人甲○○空言，並無實證證明上訴人乙○○係在該
      期間始行組裝系爭機器，且此說法亦不合邏輯，蓋倘上訴
      人乙○○知悉上訴人甲○○欲將所組裝之鑽砂機申請專利
      ，除非上訴人乙○○欲先一步申請專利，否則怎可能明知
      他人已申請專利，還會趕快去仿製該產品而自找麻煩？又
      連當時任職之員工即證人潘豐忠均不知上訴人甲○○將鑽
      砂機申請專利乙事，與上訴人甲○○鮮少往來之上訴人乙
      ○○，又如何得知其申請專利之情事？上訴人甲○○訴訟
      代理人上開解釋實有愈描愈黑之虞，況上訴人乙○○確實
      早於86年（與甲○○同時）即組裝系爭機器無疑，而此事
      上訴人甲○○知之甚明，始會搶先申請專利。
    2.按各型式機械配置之馬達，有分為直流馬達與交流馬達，
      前者體積小扭力高，後者體積較大，馬力大轉速亦較高。
  　　各種廠牌大大小小顆馬達型式不同，特色（扭力比、高低
    　轉速比等）亦異，故非每種機械均可套用同一型式之馬達
      ，系爭鑽砂機所配置之馬達乃「東力牌馬達」，此馬達係
      上訴人乙○○於86年11月21日託潘豐忠，以現金向東洸公
      司所購置，專門用來配置研發該鑽砂機之用，此有該公司
      所出具之證明書附卷可稽，並經鈞院去函查詢明確。故系
      爭鑽砂機之馬達及控制箱（嗣後上訴人乙○○有更換尺吋
      ），確係上訴人乙○○於86年所購買，用來組裝研發系爭
      鑽砂機無訛，況 96年2月26日狀呈之上訴人乙○○工廠內
      所有之金飾加工機械相片及說明，亦足資證明每種機械配
      置之馬達並非相同，相互間無法替代使用。另證人潘豐忠
      亦證實上訴人乙○○託其所買之馬達及控制箱，有說是要
      作鑽砂使用，當時上訴人乙○○有在組機器零件，上訴人
      乙○○工廠之其他機器並不需用到該組馬達，只有該鑽砂
      機用得到等語（見鈞院卷96年5月3日筆錄）。上訴人甲○
      ○雖提出出貨單、應收帳款明細表，稱潘豐忠所購買之該
      組馬達係為其工廠所買云云；然證人潘豐忠既已說明係不
      同組馬達（但同型）之買賣，且上訴人乙○○所購買之該
      組馬達現仍在系爭鑽砂機內，則除非上訴人甲○○能證明
      該組馬達係其轉讓與上訴人乙○○，否則同時即有兩組以
      上之同型之馬達存在，一組在上訴人乙○○處，一組在上
      訴人甲○○處甚明，從而上訴人甲○○提出之出貨單，只
      能證明其同時亦由潘豐忠為其購進同型之馬達，並不能證
      明證人潘豐忠於86年11月21日無為上訴人乙○○購買該組
      馬達。再者上訴人甲○○購買機器馬達，雖均係透過當時
      任職之潘豐忠訂購，但均採先訂購而出具出貨單予顧客，
      嗣東洸公司再製作應收帳款明細表前往工廠收錢，但顧客
      如係以現金交易時即不會開具出貨單及製作應收帳款明細
      表，故該公司僅能依手寫之交易資料查詢，上訴人乙○○
      所購買之該組馬達，即因係現金交易始無出貨單及應收帳
      款明細表，確實與上訴人甲○○同日所購買之馬達並非同
      一組。且卷附東洸公司回覆之函文，亦載明：「潘先生購
      買本公司馬達…當時是以現金交付，又因事隔10年之久已
      無存根聯可查。」至所載「貴院出具之出貨單 2紙應係屬
      同一組馬達所開立。」則應係依購買日期及購買人同一，
      所為之推測之詞，蓋客觀事實乃為兩造均擁有東洸公司於
      86 年11月21日出售之同型馬達，不容置疑。
    3.又該機器本身之外觀老舊，且於系爭機器內置有一罐「橄
      欖綠鐵樂士噴漆」，該噴漆係專門用來噴系爭機器外殼用
      ，因上訴人乙○○早已不用該機器，故該噴漆並未用完，
      而一直置於該機器內未加以丟棄。此罐噴漆之製造日期係
      1996 年12月19日，保存期限為5年，亦足證上訴人乙○○
      之系爭機器，於上訴人甲○○申請專利權前即已存在。上
      訴人甲○○雖提出製造日期為2001年7 月10日之鐵樂士噴
      漆，並稱市面上期限接近5年或超過5年者到處可見云云；
      然於91年11月16日上訴人甲○○聲請至現場保全證據時，
      該噴漆即已存在，此有上訴人乙○○提出之上揭相片在卷
      為憑，故該噴漆自非上訴人乙○○嗣後為應訴之需再行購
      買。況依常情沒有人於明知產品（尤其是噴漆）期限將至
      或已過期還會買受，當會選擇較近製造之產品，再觀系爭
      機器之外觀油漆已屬陳舊，油漆應有數年之久，故上訴人
      乙○○主張依該噴漆製造日期，亦可為上訴人於86年即有
      系爭機器之證明，並非全然無據。再者凡商品之製造日期
      因市場之現實只會往後更改，機器之更換亦係舊換新不會
      新換舊，該噴漆於保全證據時即已置放於系爭機器內，市
      面上現欲再買受1996年即85年製造之噴漆想是不可能。而
      機器內調控器暨馬達引擎雖可更換，但會更換一定係舊換
      新而非新換舊，上訴人乙○○既僅持有一台系爭機器，自
      無從再拿出更舊之調控器或馬達更換，如有豈不更證明上
      訴人乙○○持有系爭機器，更早於88年？況上訴人甲○○
      所提出購買之金飾，連製造日期均無，祇以購買日期主張
      上訴人乙○○又繼續以系爭機器加工商品出售之事實，其
      立論豈不更令人難以心服？又上訴人乙○○研發該鑽砂機
      ，雖無正式之設計圖然亦有草圖，且系爭機器之研發不需
      花費太多心力，因該機器係參考自國外機器改造而成，且
      機械原理已普遍運用在各種加工機器上，例如印章雕刻機
      。上訴人甲○○申請專利權前，即有原理差不多之機械在
      使用，亦據證人洪志良於原審證述在卷。又上訴人乙○○
      迄未向經濟部智慧財產局，提出舉發撤銷上訴人甲○○之
      新型專利權，乃因上訴人乙○○先前不懂未舉發撤銷會影
      響本件訴訟之結果，嗣經了解舉發之條件後，又因上訴人
      乙○○於製造系爭機器時，並無正式之設計圖欲舉證實屬
      困難，且該機器有無專利在市場上也無經濟效益，因當初
      組裝只是職業上追求研發機器之樂趣而已，實際上生產之
      經濟效益甚微，有無該專利機器，生產加工利益差異不大
      ，故未為之，非得以此即謂上訴人乙○○承認製造系爭機
      器，係在上訴人甲○○申請專利之後。
    4.按「證人為不可代替之證據方法，如果確係在場聞見待證
　　　事實，而其證述又非虛偽者，縱令證人與當事人有親屬、
  　　親戚或其他利害關係，其證言亦非不可採信。」、「民事
    　訴訟法第308條第1項各款，不過規定證人不得拒絕證言之
      情形，非謂此項證人關於同條項所列各款事項之證言，不
      可不予採取，故其證言是否可採，審理事實之法院仍得依
      其自由心證判斷之。」最高法院26年上字第940 號、29年
      上字第1261號判例、86年度臺上字第2975號裁判迭有明文
      。次按「法院依自由心證判斷事實之真偽，不得違背論理
      及經驗法則，民事訴訟法第222條第3項亦有明示。所謂論
      理法則，係指依立法意旨或法規之社會機能就法律事實所
      為價值判斷之法則而言。所謂經驗法則，係指由社會生活
      累積的經驗歸納所得之法則而言；凡日常生活所得之通常
      經驗及基於專門知識所得之特別經驗均屬之。」、「又證
      言之證據力，固依法院自由心證認定之，惟法院取捨證言
      ，應就證人之觀察力、記憶力、陳述力及其與證言之利害
      關係而斟酌之，尚非得僅因證人彼此陳述偶有紛歧，即認
      其全部均為不可採信。」亦迭經最高法院著有判例、判決
      意旨足參。經查系爭鑽砂機依上訴人甲○○所稱既有隱蔽
      之需要，則自需與上訴人乙○○有相當情誼之人，始可能
      看過或接觸該鑽砂機，是以欲證明系爭機器之存在，當非
      任何第三人或與上訴人乙○○無何情誼之人可能為之，始
      符論理及經驗法則，乃原判決竟以證人等與上訴人乙○○
      分別有鄰居、承攬、舊同事、朋友等情誼，逕認證人等所
      言有失客觀不足採信，而並未就證人等之陳述內容，有如
      何不足採為心證之理由予以敘述，亦有違經驗及論理法則
      。至證人洪敏郎、黃清煌均係上訴人甲○○聲請傳喚之證
  　　人，其等均否認上訴人甲○○對其等有任職於上訴人乙○
      ○處之指摘，雖其等於證據保全當日有在現場，但在現場
      不代表即係上訴人乙○○之職員，除非相片上確實有其等
　　　正在工作之情形，否則自不能以擬制聯想之方式，即謂其
      等係上訴人乙○○之職員。此外上訴人乙○○之泡茶用具
      在隔壁房間，上訴人甲○○提出之相片上未見係因當時非
      以其為拍攝重點，上訴人乙○○4 樓並非祇有工作間一間
      而已，旁邊亦有房間，否則上訴人乙○○工作時欲喝點茶
      水難道還要下樓往返，一般人會如此折騰自己嗎？上訴人
      乙○○好交朋友，以誠信待人對朋友並不存戒心，無如上
      訴人甲○○處處防人之心，一邊工作一邊與友人聊天消除
      疲勞有何不可？上訴人甲○○以己不信任他人之心態作法
      為基準，即認上訴人乙○○讓鄰居、朋友入工作間聊天喝
      茶乙情不可思議，證人等因而有偽證之嫌，實無道理。
　　5.上訴人乙○○確於87年12月18日遷居，此有其於原審提出
      於88年1 月18日遷入新居時，舊居地之永康五王社區慢速
      壘球隊所贈予之匾額，上載明新居落成日為88年元月、新
      居落成之請帖日期 88年1月17日等附卷可稽。證人蔡明志
      僅係為上訴人乙○○搬家之工作人員，並非上訴人乙○○
      之親友，如非事實根本無須為上訴人乙○○出庭為虛偽之
      證述，依社會經驗法則，如非不得已，大家均係能不上法
      院作證即不去，非能勉強得來，故證人蔡明志、陳吳金霞
      實無虛偽作證之必要，其等所證乃屬實在。至證人潘豐忠
      、吳進欽、洪敏郎、蘇連財，雖與上訴人乙○○有同事朋
      友之情誼，但如無此情誼焉能得知上訴人乙○○有何機器
      ？況證人潘豐忠、吳進欽、洪敏郎、黃清煌等人，均曾為
      上訴人甲○○之員工深知上訴人甲○○之為人，如非事實
      其等亦不敢出庭作證，且上訴人甲○○事業較大，相較上
      訴人乙○○事業規模之小尚不足一家溫飽，聰明人亦知不
      要得罪上訴人甲○○較好，證人等亦無勉強出庭為上訴人
      乙○○出庭為不實陳述之必要。而各該證人之陳述較有差
      異者，乃在機器放置之地點部分，此係因上訴人乙○○於
      舊家即永康住處之1、2樓層之設置擺設與一般住家不同，
      致客人主觀上就樓層之認知會有不同，故會出現2樓或3樓
      不同之陳述，此從證人潘豐忠、吳進欽於原審均證稱：「
      永康是放在樓上，我不記得幾樓，好像是 2樓。」、「我
      們在2樓泡茶我好像是在2樓看到。」、證人潘豐忠於鈞院
      證稱：「依我的看法是在2樓看到，實際上應該是3樓。」
      即知證人對上訴人乙○○永康住處之1、2樓層有不同之主
      觀認知，並非不實之陳述。此外各該證人確實均證明曾於
      87年底以前，看過上訴人乙○○有系爭機器之存在無訛，
      則各該證人所述機器之存在時點於87年底以前之事實既屬
      一致，應足採信。且依上訴人甲○○訴訟代理人所自承，
      至少於上訴人甲○○申請專利之期間，上訴人乙○○即製
      作系爭機器之事實，亦見上訴人甲○○自其專利權於89年
      11月21日核准時起，至其於 92年8月4日提起本訴，已逾2
      年之請求權時效無疑。
（二）上訴人甲○○所有之新型第166436號專利「半自動鑽砂機
      」之專利權範圍，僅及於穿孔之鑽砂金球加工部分，不及
      於雙耳鑽砂金球加工部分。而上訴人乙○○之鑽砂機，係
      用於雙耳金球之鑽砂加工，故未侵害上訴人甲○○對於穿
      孔鑽砂金球加工之專利權：
    1.按專利權保護範圍須限於專利申請核准之文義範圍，且應
　　　以專利公報所載之範圍為依據，俾他人得以明悉專利內容
  　　及界線而不至於無限上綱，反不利於他人之研發及創作。
    　上訴人甲○○申請所有之新型第166436號專利「半自動鑽
      砂機」之專利權範圍，為「利用二固定夾具之尖端部可插
      入球形金飾之穿孔，以將球形金飾加以夾固。」足見上訴
      人甲○○之專利範圍，僅及於穿孔式之鑽砂加工技術，至
      於雙耳式所需之器械與穿孔式之夾具並不相同，如以該專
      利機器欲製作雙耳式之金球鑽砂，則需更換該夾具始得為
      之，而只要一更換該夾具便已脫離該專利之範圍，易言之
      雙耳式之鑽砂加工，不可能以該具尖端穿孔夾具製作出來
      ，則申請人於專利範圍內容之文義，既僅載「尖端部可插
      入球形金飾之穿孔，以將球形金飾加以夾固。」，而未言
      及該夾具同時可更換其他夾具，以固定非穿孔飾金球，故
      申請人自屬限縮其權力範圍，依文義觀之即有一項構成要
      件，不符禁反言原則之適用，本件並無有侵害專利權之事
      實。
    2.且按侵害鑑定報告僅是證據之一種，係該鑑定機關或團體
      對專利侵害事實所提供之意見而已，仍需經由雙方當事人
      依法定程序調查、辯論後，始具有證據之證明力，參以最
      高法院79年臺上字第540 號判例：「法院固得就鑑定人依
      其特別知識觀察事實，加以判斷而陳述之鑑定意見，依自
      由心證判斷事實之真偽。然就鑑定人之鑑定意見可採與否
      ，則應踐行調查證據之程序而後定其取捨。倘法院不問鑑
      定意見所由生之理由如何，遽採為裁判之依據，不啻將法
      院採證認事之職權委諸鑑定人，與鑑定僅為一種調查證據
      之方法之趣旨，殊有違背。」等意旨，顯見是否侵害專利
      權之認定職權乃法官之職責，亦係法官應依職權調查之事
      項，且專利侵權事件涉及專業性及技術性，自應依客觀之
      存在事實為論斷之依據，當事人對事實之自承如顯與客觀
      事實不符，自難生訴訟法上自承之效果。上訴人乙○○之
      系爭機器，只製造雙耳鑽砂金球，此從上訴人甲○○聲請
      保全證據所查扣之成品半成品金球、提出市面上買得之上
      訴人乙○○所加工之鑽砂金球產品均係雙耳金球，即可證
      明上訴人乙○○並未有以系爭機器製造穿孔式之鑽砂金球
      加工行為，迄今上訴人甲○○尚未能提出上訴人乙○○有
      製造穿孔式之鑽砂金球之事實，故並未侵害上訴人甲○○
      對於穿孔鑽砂金球加工之專利權。
（三）上訴人甲○○未因上訴人乙○○使用系爭機器加工金飾，
      而喪失任何之利益，亦即並未受到任何損害：
    1.上訴人甲○○申請專利權前，即有原理差不多之機械在使
      用，故有無使用該專利機械加工，實際上於市場交易上經
      濟效益並無差別。因不論是否以該機械加工，市場行情價
      均為250元並無高低之分，上訴人訴訟代理人稱280元應係
      買受者即客戶之出售價，此有證人陳一麟、莊丙松、周淑
      惠於原審證述：「問：對於加工價格如何決定？莊答：我
      們決定，大部分都是看重量，工錢是以重量來計算，1 錢
      利潤約10元，這是指我的利潤，以剛才提示的15顆手鍊成
      品加工價約250元，我賣銀樓280元，我賺30元，因為該手
      鍊大約 3錢。陳、周均答：如莊丙松所述。…問：依證人
      所述，以重量來計算加工價，金飾的設計、加工技術的好
      壞或漂亮程度是否不重要？莊答：設計、金飾的漂亮度也
      很重要，價格的差距不會很大，但會關係到好不好賣。陳
      答：不一定，新品剛出來，會比較好賣，賣久了就比較沒
      銷，到時候價格就低。周答：有時候是這樣。」屬實（見
      原審卷95年3月9日筆錄）。足證加工價格之多寡，原則上
      係以金飾重量而定，設計與漂亮度雖亦重要，但非影響加
      工價格之因素，而僅係好賣與否之問題而已，是單純就金
      球鑽砂加工部分漂亮與否，並非影響金飾加工價格之因素
      甚明。此外上訴人乙○○之客戶常年固定且均往來10多年
      ，與上訴人甲○○之客戶競合之情形，亦只有證人周淑惠
      、莊丙松、陳一麟，根本未對上訴人甲○○之業務產生影
      響，況此三人之拿貨量原本就不多，亦據各該證人證明屬
      實在卷。則上訴人乙○○並未低價搶生意且只做自己原有
      之客戶，上訴人甲○○何來損失之有？除非上訴人甲○○
      提出證據證明上訴人乙○○確實低價搶其客戶，否則自難
      僅以空言隨意指控。
　　2.金球鑽砂加工市場占有率甚低，該鑽砂金飾係所有金飾中
  　　之點綴品而已，並非主要之金飾主力商品，不可能天天做
      金球鑽砂加工，上訴人乙○○除金球鑽砂（粗面點狀）加
    　工外，尚從事其他金飾加工技術業務，例如噴砂（呈現霧
      狀）、拋光（表面光亮）、雕刻（表面亮麗有秩序）、洗
      光（瑪瑙筆洗亮）其技術應用面較金球為廣，占上訴人乙
      ○○業務之九成以上，易言之，上訴人乙○○使用該鑽砂
      機之頻率不高，不可能整天且天天均使用，有訂單始會使
      用，而該金球鑽砂加工已是式微業務，原審就此未能詳察
      ，逕認上訴人乙○○天天且整日均使用該鑽砂機從事金球
      加工，而受有加工利益達520,308 元，實與市場實際狀況
      不符。此不惟已據證人陳一麟、莊丙松、周淑惠於原審證
      述屬實（見原審卷95年3月9日筆錄），另證人即臺南市金
 　 　銀珠寶商業同業公會理事長唐蒼濱，亦在原審證稱：「像
      這樣之鑽砂金飾很不好賣，生產1 條可能2、3個月賣不出
      去，賣不出去就不可能再向加工業者補貨，如果幸運的話
      每天賣1條，1,200元扣除成本有200元的利潤，1年工作20
      0天，1年之利潤約4 萬元，從89年11月到現在，就算有利
      潤也不過20萬元。」（見原審卷94年10月24日審判筆錄）
      。並有證人周淑惠（福陞銀樓）、蔡永富（鎮大珠寶銀樓
      ）出具之證明書，及證人邱永坤、洪志良、武治強、翁吉
      成、蔡永富、翁邱珮綸等人提出之認同書附卷可佐。
    3.金球鑽砂金飾於市場上需求量自89年以降，已顯著減少，
      且市場銷售之金球金飾並非均為鑽砂金球，拋光式及其他
   　 加工方式（如條紋式）之金球比率非少，故以金飾成品行
      銷業者平均1年賣出1條鑽砂金球金飾之產量而論，上訴人
      甲○○持有專利權之加工機器，並不會影響市場鑽砂金球
      之占有率，蓋消費者之喜好是多變的，上開事證均足資證
      明此客觀事實，從而上訴人甲○○主張受有數百萬元之損
      害實屬無稽，否則為何上訴人甲○○至今均未能提出其訴
      訟後這幾年之穿孔式鑽砂金球加工量以實其說。再者鑽砂
  　　金球金飾係所有金飾中之點綴品而已並非主要之金飾主力
      商品，不可能天天做金球鑽砂加工。且金飾加工須先有金
    　飾胚料，除非市○○路活絡加工業者始可能大量加工，否
      則加工後之成品銷不出去等同囤積庫存，金飾胚料成本較
      之加工利潤貴上數倍，上訴人乙○○係小本經營實無法囤
      積加工品，更無每天大量加工囤積之必要。況金球鑽砂加
      工早於數年前即已式微，使用系爭機器並未有較多之利潤
      可期，故同業間對系爭機器並無興趣亦無意願購買，此為
      上訴人乙○○機器未能出售之原因。上訴人乙○○之加工
      業務量不大，僅勉強維持溫飽而已，與上訴人甲○○之客
      戶交集不多，實際上不足以影響上訴人甲○○之加工業務
      ，且就金球鑽砂加工成品價格而論，上訴人甲○○之價格
      還較上訴人乙○○低，此有客戶可以作證，係上訴人甲○
      ○以低價在拉上訴人乙○○之客戶，非乙○○以低價搶上
      訴人甲○○之客戶，上訴人甲○○95年6月29 日提出之準
      備書狀所載第三、六點之陳述，與客觀事實不符，上訴人
      乙○○否認之。
    4.上訴人甲○○無法舉證其每月之營業額及損失之營業額：
　　　上訴人甲○○於原審自承：「我們是小額營業的工藝社，
　　　帳目都是自己看自己記。」（見原審卷94年11月17日筆錄
 　 　），卻又拒絕提出帳目以實其業務量之說，其理何在？且
      上訴人乙○○早已停業，故其業務應已不受影響，為何仍
      未見其能提出目前之營業額，顯見上訴人甲○○之每月營
      業額不多故不敢提出。而依原審函查上訴人甲○○每月之
　　　營業額查定為65,400元並有卷附之財政部臺灣省南區國稅
  　　局臺南市分局南市三字第0940005385號函文為憑，且其自
    　87年度至92年度申報之營利所得均為39,240元，則上訴人
      甲○○申請專利後之營業所得並未增加至明，且其每年之
      業務量確實小額無訛，既屬小額又何來鉅額之損害？是上
      訴人甲○○亦係小本經營，業務量不高故一直在解僱員工
      ，況其所登記之資本額只有 5千元，亦不可能天天且整天
      有金球鑽砂金飾之加工可做，從而上訴人甲○○所主張之
      損害額實無依據，不足採信，倘上訴人甲○○能舉證其每
      年確有數百萬元之營業收入，則上訴人甲○○不無有逃漏
      稅捐之嫌。反觀上訴人乙○○確實並未僱用工人，純粹自
      己為之，賺取微薄之工資養家餬口而已，且因自88年以降
      加工金飾利潤薄且需求量銳減，每月所得已不足維持一家
      溫飽，況還背負房貸等貸款債務合計達 6,218,671元尚未
      清償，倘金球鑽砂金飾加工有上訴人甲○○所稱之巨額利
      潤及業務量，上訴人乙○○怎可能還背負如此沉重之貸款
      壓力而不得減？蓋金飾市場之蕭條才是影響上訴人甲○○
      金飾加工業務量之主因，此可從「臺南市金銀珠寶商業同
      業公會第25 屆第1次會員代表大會」之資料中所載廢業會
      員名冊有14家，並載明：「社會不景氣影響，金飾零售價
      格因逐年下滑，門市生意日見低迷………另門市業者購入
      珠寶首飾，大部分成為滯銷庫成品………」故上訴人甲○
      ○主張其之業務量減少必須裁員等情，係因上訴人乙○○
      使用系爭機器從事加工之故，實屬牽強之詞，與事實不符
      。又原審認上訴人甲○○既有專利權即必生損害之論點實
      待斟酌，蓋專利權之申請雖有保護權利之功效，但該專利
      產品本身或使用所生之利益是否實際實現，尚需視該產品
      於市場之銷售度及運用性而定，亦有徒有專利權卻未行銷
      使用者，故上訴人甲○○主張受有損害，自應提出其金球
      鑽砂業務量係因上訴人乙○○使用系爭機器之故而減量，
      及所減之數量為何？俾符有損害始有賠償之損害填補原則
      。另使用系爭鑽砂機雕刻於球形金飾表面，雖相較於人工
      加工方式，可生節省人力成本，並增加產品精緻度之效益
      ，惟並非均可獲得完美無瑕之成品，故實際上亦不可能天
      天均可生產出原判決所認之「使用系爭鑽砂機取代人工每
      日可增加之產品量為 447顆」而得該數量加工之利益，此
      觀上訴人甲○○自承客戶退貨因該成品有瑕疵，始得知上
      訴人乙○○有系爭機器等語即明，從而上訴人縱整天使用
      系爭機器亦不可能獲得如原審所載之利益額。
（四）又上訴人甲○○指摘上訴人乙○○於本件證據保全後，仍
      再以系爭機器從事金飾加工，並提出其所購買之金飾為憑
      ，亦事證不足而無理由：查上訴人甲○○所提出購買之金
      飾，並無製造日期，僅以購買日期即主張上訴人乙○○有
      繼續以系爭機器加工商品出售之事實，其事證顯有不足，
      且金飾流通於市場上長達數年，門市業者販售之金飾並非
      全部新貨，因未能售出而囤積、消費者賣回之舊金飾均有
      之，此有卷附之認同書及「臺南市金銀珠寶商業同業公會
      第25屆第1 次會員代表大會」之資料為憑，故上訴人甲○
      ○購買金飾之日期，不足證明該些金飾均係上訴人乙○○
      於92年11月27日後，以系爭機器所製造之新貨。另上訴人
      乙○○之所以申請設立「佳威飾品行」，乃係鑑於金飾加
      工已無利可圖欲轉換經營為金飾成品之買賣，惟因同業之
      建言及廢業者眾，上訴人乙○○業已撤銷登記要改行。況
      金飾加工並不僅有金球鑽砂加工一種，尚有噴砂（呈現霧
      狀）、拋光（表面光亮）、雕刻（表面亮麗有秩序）、洗
      光（瑪瑙筆洗亮）等加工方式，除金球外尚有雕花、鏤空
      、長型、方型、不規則型、動物型、花鳥型等式樣，縱上
      訴人乙○○申請設立商行，與是否繼續使用系爭機器加工
      與否並非等號，上訴人甲○○以上訴人乙○○申設商行，
      即為有繼續使用系爭機器加工之事證，實令人有「欲加之
      罪何患無詞」之嘆。
三、證據：除引用原審之立證方法外，並補提出第00000000號專
    利第1次修正本創作說明(3)及申請專利範圍影本各1份，未穿
    孔鑽砂廣告傳單2 紙、製造日期係1996年12月19日之「橄欖
    綠鐵樂士噴漆」1罐暨相片2張、證人周淑惠（福陞銀樓）、
    蔡永富（鎮大珠寶銀樓）出具之證明書各1 紙、證人邱永坤
    、洪志良、武治強、翁吉成、蔡永富、翁邱珮綸等人所提出
    之認同書各1紙、廣告單影本1份、合作金庫銀行放款相關貸
    放及保證資料查詢單影本1 紙、臺南市金銀珠寶商業同業公
    會第25屆第1次會員代表大會之資料節本影本1份、機器本身
    之老舊外觀、馬達及調控器之相片1 張、機器內置噴漆之相
    片1張、乙○○4樓空間之相片5 張、上訴人乙○○工廠內所
    有之金飾加工機械之相片及說明11張、東洸機電股份有限公
    司出具之證明書1份、草圖影本7張、乙○○永康舊居照片 1
    張、新居掛有永康五王社區慢速壘球隊所贈予之匾額上相片
    暨新居落成之請帖等件，及聲請傳喚證人潘豐忠及請求履勘
    現場機器為證。
    理  由
一、上訴人甲○○起訴主張：其係新型第166436號專利「半自動
    鑽砂機」之專利權人，上訴人乙○○未經其同意，擅自在臺
    南市○○區○○路1段575巷10號，以侵害其專利權之「半自
    動鑽砂機」，使用於製造加工金飾之成品，而侵害其專利權
    。上訴人乙○○因而節省人力時間，所減少之工資成本計49
    0,200元，因而增加之成品加工價值407,664顆，以其專利權
    可加工之品項，計有無雙耳成品（市售名稱圓花類鑽砂）：
    直徑∮3加工價每顆10元、直徑∮3.5加工價每顆15元、直徑
    ∮4加工價每顆20元、直徑∮5加工價每顆25元、直徑 ∮6.5
    加工價每顆30元、直徑 ∮8加工價每顆30元，有雙耳成品（
    市售名稱金光類鑽砂）：直徑∮3加工價每顆12元、直徑∮4
    加工價每顆22元、直徑∮5加工價每顆27元、直徑∮6.5加工
    價每顆35元、直徑 ∮8加工價每顆35元，將該11種加工價總
    和除以11每顆成品平均加工價為23.7元計算，侵害其專利權
    所產生之成品加工價值為9,661,636元（23.7元×407,664顆
    ，合計上訴人乙○○侵害其專利權獲得之利益為10,151,836
    元（490,200元＋9,661,636元）。爰依專利法第106條第1項
    、第108 條、第84條第1、3項、第85條第1項第2款規定，請
    求上訴人乙○○賠償侵害其專利權之損害550 萬元，及應將
    系爭侵害其專利之「半自動鑽砂機」拆除銷燬，不得再裝置
    使用等語。（原審判決上訴人乙○○應給付上訴人甲○○52
    0,308 元本息，及應將系爭侵害專利之「半自動鑽砂機」拆
    除銷燬，不得再裝置使用，另駁回上訴人甲○○其餘之請求
    後。上訴人甲○○對其請求賠償給付敗訴部分提起上訴，並
    將聲明減縮為請求上訴人乙○○應再給付151 萬元本息。上
    訴人乙○○則僅就命其給付520,308 元本息敗訴部分提起上
    訴。上訴人甲○○其餘請求賠償給付敗訴部分，及上訴人乙
    ○○其餘命其拆除銷燬不得再使用裝設系爭機器敗訴部分，
    均未上訴已確定。事涉本院審判範圍，合先敘明）
二、上訴人乙○○則以：其所有系爭「半自動鑽砂機」，早於87
    年2 月間即由其自行組裝使用存在，自不受上訴人甲○○嗣
    於88年3 月26日申請，並自89年11月21日起始取得新型專利
    權之拘束。且上訴人甲○○於88年5 月間，已知悉其有系爭
    鑽砂機，其自88年起復因生意不佳未再使用系爭鑽砂機，乃
    上訴人甲○○竟遲至92年8月4日始為本件訴訟，亦已逾2 年
    而罹於消滅時效。又系爭鑽砂機僅為金飾加工工具之一種，
    並非每一種金飾加工皆須使用鑽砂機，其既非販賣仿冒專利
    物，自未侵害上訴人甲○○之專利權。況其未因使用系爭鑽
    砂機而獲有任何利益，上訴人甲○○引用臺灣省機械技師公
    會鑑定報告，認自89年11月21日取得專利權之日起，至93年
    7月8日止，扣除例假日，依每一工作天使用系爭鑽砂機節省
    人力時間，所減少之工資成本，與所增加之成品加工價值計
    算損害額，亦與事實不符，因其早已未使用系爭鑽砂機，何
    來節省時間人力，及如何再創造利潤等語，資為抗辯。
三、經查上訴人甲○○係新型第166436號專利「半自動鑽砂機」
    之專利權人，專利期間自89年11月21日起至100年3月25日止
    ，申請專利範圍說明及圖式業經登載於專利公報，公告編號
    為89年11月21日第413161號；及兩造均從事金飾加工業，上
    訴人甲○○為上訴人乙○○之姐夫，上訴人乙○○自74年退
    伍後，即受僱上訴人甲○○從事金飾加工工作，至80年初始
    離職至今仍從事金飾加工業；又系爭「半自動鑽砂機」之功
    能，係針對球形金飾作表面處理，即將光滑之球形金飾表面
    ，利用旋轉機台帶動球形金飾轉動，再以氣動雕刻機在球形
    表面加工，雕刻成花紋表面，使具有極多反射角，以增加金
    飾光澤，為球形金飾加工過程中所使用之加工工具，且使用
    系爭半自動鑽砂機進行加工，人員僅負責供料或卸料，如以
    人工加工，須由操作人員一手持氣動工具一手持胚料，在胚
    料表面進行雕刻；另原審91年度聲字第47號保全證據事件，
    於91年1 月16日至上訴人乙○○工作場所保全證據時，所見
    系爭鑽砂機為上訴人乙○○所有，其必要構成要件悉在上訴
    人甲○○所有新型166436號半自動鑽砂機之專利權範圍等情
    。既為兩造所不爭執，並有新型第166436號專利證書、專利
    公報、系爭機器、加工金飾半成品、成品照片等件，存卷足
    稽，自堪信實。惟上訴人甲○○另主張上訴人乙○○使用系
    爭半自動鑽砂機，已侵害其專利權，上訴人乙○○自應賠償
    其損害，及應拆除銷燬該機器並不得再使用乙節，既為上訴
    人乙○○所堅詞否認，並以上揭情詞置辯，致兩造互有爭議
    。是本件所應審究者，厥為上訴人乙○○所有之系爭鑽砂機
    ，是否有侵害上訴人甲○○之專利權？上訴人甲○○為本件
    訴訟請求是否已罹於2 年消滅時效？上訴人乙○○使用系爭
    鑽砂機，是否可節省時間人力及創造利潤？如有，其金額若
    干？應如何計算？各情。茲更詳細說明如下：
（一）按新型專利權人，除本法另有規定者外，專有排除他人未
      經其同意而製造、為販賣之要約、販賣、使用或為上述目
      的而進口該新型專利物品之權；又發明專利權受侵害時，
      專利權人得請求賠償損害，並得請求排除其侵害，有侵害
      之虞者得請求防止之；發明專利權人或專屬被授權人依前
      二項規定為請求時，對於侵害專利權之物品或從事侵害行
      為之原料或器具，得請求銷燬或為其他必要之處置；專利
      法第106 條第1項、第108條、第84條第1、3項，固定有明
      文。惟按新型專利權之效力，不及於申請前已存在國內之
      物品；且上揭侵害專利之賠償損害請求權，自請求權人知
      有行為及賠償義務人時起，2 年間不行使而消滅，自行為
      時起逾10年者亦同；亦為專利法第108條、第57條第1項第
      3款、第84條第5項所定明。
（二）卷查原審經兩造合意囑託財團法人金屬工業研究發展中心
      ，鑑定上訴人乙○○所有系爭鑽砂機之必要構成要件，包
      括機座、傳動馬達、皮帶輪、固定轉盤、盤狀齒輪、鑽砂
      機構、轉軸、中心軸、傘狀齒輪、複數支承座、二組皮帶
      輪、皮帶、固定夾具之皮帶輪、固定夾具、壓縮彈簧、尖
      端部、雕刻機、氣動雕刻機、雕刻刀等必要構成要件結果
      ，認與上訴人甲○○所有專利權之「半自動鑽砂機」完全
      相同，並依全要件原則認實質相同，而認定上訴人乙○○
      所有之系爭鑽砂機，與上訴人甲○○所有之新型第166436
      號專利證書「半自動鑽砂機」之申請專利範圍相同，固有
      該中心93年1月7日企鑑字 P92-043號專利侵害鑑定報告，
      附於原審卷足憑。惟查上訴人乙○○所有之系爭鑽砂機，
      係於86年底87年初即已自行組裝使用，早在被上訴人於88
      年3月26 日申請專利時已存在國內之事實，不惟已據證人
      陳吳金霞、蔡明志、吳進欽、潘豐忠、洪敏郎、蘇連財等
      人，在原審一致結證稱曾在上訴人乙○○原永康舊宅，見
      過系爭「半自動鑽砂機」不移在卷（見原審卷 92年9月25
      日、94年10月27日筆錄），且上訴人甲○○訴訟代理人於
      原審亦自承：「在上訴人甲○○取得專利權時，上訴人乙
      ○○的系爭鑽砂機就已經存在。」等語屬實（見原審卷94
      年11月17日筆錄）。雖上訴人甲○○以各該證人與上訴人
      乙○○間之關係，分別有鄰居、承攬、舊同事、朋友等情
      誼，應認各該證人所言有失客觀不足採信，及其訴訟代理
      人嗣於本院補稱當初在原審自承：「在上訴人甲○○取得
      專利權時，上訴人乙○○的系爭鑽砂機就已經存在。」等
      語之原意，應為「因為我們提出申請到專利核准約20個月
      的期間，對造就是利用我們申請的20個月的期間製造此機
      器，我們的真意就是如此。」之意云云。惟按證人為不可
      代替之證據方法，如果確係在場聞見待證事實，而其證述
      又非虛偽者，縱令證人與當事人有親屬、親戚或其他利害
      關係，其證言亦非不可採信；又民事訴訟法第308條第1項
      各款，不過規定證人不得拒絕證言之情形，非謂此項證人
      關於同條項所列各款事項之證言，不可不予採取，故其證
      言是否可採，審理事實之法院仍得依其自由心證判斷之；
      最高法院分別著有26年上字第940號、29年上字第1261 號
      判例、86年度臺上字第2975號裁判意旨足參。系爭鑽砂機
      依上訴人甲○○所稱既有隱蔽之需要，則自需與上訴人乙
      ○○有相當情誼之人，始可能看過或接觸該鑽砂機，是以
      欲證明系爭機器之存在，當非任何第三人或與上訴人乙○
      ○無何情誼之人可能為之，始符論理及經驗法則。且上訴
      人乙○○確於87年12月18日遷居，亦據其提出於88年1 月
      18日遷入新居時，舊居地之永康五王社區慢速壘球隊所贈
      予之匾額，上載明新居落成日為88 年元月、及88年1月17
      日新居落成之請帖，附於原審卷為證。據此證人蔡明志既
      僅係為上訴人乙○○搬家之工作人員，證人陳吳金霞僅係
      上訴人乙○○之鄰居，而均非上訴人乙○○之親友，苟無
      上情依社會經驗法則，當無為上訴人乙○○為虛偽證詞之
      必要。另證人潘豐忠、吳進欽、洪敏郎、蘇連財等人，雖
      與上訴人乙○○有同事朋友之誼，然苟無此情誼豈能得知
      上訴人乙○○有此機器，況證人潘豐忠、吳進欽、洪敏郎
      等人，均曾為上訴人甲○○之員工，深知上訴人甲○○之
      為人，苟無上情當亦不敢出庭作證，並為虛偽證述之必要
      。雖有關系爭機器之放置之地點，證人潘豐忠、吳進欽在
      原審均證稱：「永康是放在樓上，我不記得幾樓，好像是
      2樓。」、「我們在2 樓泡茶我好像是在2樓看到。」嗣證
      人潘豐忠在本院證稱：「依我的看法是在 2樓看到，實際
      上應該是3 樓。」致有差異，惟應係各該證人對上訴人乙
      ○○永康住處1、2樓層有不同之主觀認知，要難據此全然
      否認各該證人所為曾於87年底以前，在上訴人乙○○永康
      舊宅見過系爭機器存在之事實，是各該證人之證詞，依論
      理及經驗法則，自足採信。另上訴人甲○○訴訟代理人上
      揭所謂當初原意為「因為我們提出申請到專利核准約20個
      月的期間，對造就是利用我們申請的20個月的期間製造此
      機器，我們的真意就是如此。」之陳述，亦僅係上訴人甲
      ○○片面說詞，並無證據證明上訴人乙○○係在該期間始
      行組裝系爭機器，況上訴人乙○○確早於87年間即有系爭
      機器，復經上揭證人明確證實而有如上述，益足認系爭機
      器，早在被上訴人於 88年3月26日申請專利時已存在國內
      ，並非無據。
（三）次查上訴人乙○○在本院提出之系爭機器之控制器及鐵樂
      士噴漆罐，因該控制器銘版上所標示之「1987 ＣＲ. Ｏ.
      Ｃ. 」文義，係指控制器之著作權開始日期，而非指該控
      制器之製造日期，另該鐵樂士噴漆罐係於本院始提出，固
      均不足據以認定該控制器、及噴漆罐與系爭機器製造時間
      之關聯性，而得證明系爭鑽砂機係於上訴人甲○○申請專
      利前已製造之事實。惟按各式機械配置之馬達不一，系爭
      鑽砂機所配置之馬達為「東力牌馬達」，既為兩造所不爭
      執，且上訴人乙○○主張該馬達係其於86年11月21日，託
      潘豐忠以現金向東洸公司所購置，專門用來配置研發該鑽
      砂機之用，不惟已據證人潘豐忠在本院結證稱：「上訴人
      乙○○託其所買之馬達及控制箱，有說是要作鑽砂使用，
      當時上訴人乙○○有在組機器零件，上訴人乙○○工廠之
      其他機器並不需用到該組馬達，只有該鑽砂機用得到。」
      等語不移（見本院卷96年5月3日筆錄），並有東洸公司所
      出具之證明書附於本院卷足稽，復經本院去函查詢經該公
      司函覆載明：「潘先生購買本公司馬達，係於86年11月21
      日所購買，當時是以現金交付，又因事隔10年之久已無存
      根聯可查。」等語，而有該函文存於本院卷可佐，故系爭
      鑽砂機之馬達，確係上訴人乙○○於86年所購買，用來組
      裝研發系爭鑽砂機無訛。對此上訴人甲○○雖提出東洸公
      司86年11月21日出貨單、東洸公司87年應收帳款明細表等
      件各影本，據以主張潘豐忠所購買之該組馬達，係為上訴
      人甲○○之工廠所購買云云；然證人潘豐忠既已同時說明
      係不同組馬達（但同型）之買賣，且上訴人乙○○所購買
      之該組馬達現仍在系爭鑽砂機內，則衡情除非上訴人甲○
      ○能證明該組馬達，係其轉讓予上訴人乙○○，否則同時
      即應有兩組以上之同型之馬達存在，即一組在上訴人乙○
      ○處，一組在上訴人甲○○處，始符實情，故上訴人甲○
      ○提出之出貨單、應收帳款明細表，充其量僅能證明其同
      時亦有由潘豐忠為其購進同型之馬達，並不能據以證明潘
      豐忠於86年11月21日，無為上訴人乙○○購買該組馬達之
      事實。況上訴人甲○○購買機器馬達，雖均係透過當時任
      職之潘豐忠訂購，惟觀諸上揭出貨單、應收帳款明細表，
      其方式顯均採先訂購由東洸公司出具出貨單予顧客，東洸
      公司嗣再製作應收帳款明細表前往工廠收錢，惟顧客如係
      以現金交易時，即不會開具出貨單及製作應收帳款明細表
      ，東洸公司僅能依手寫之交易資料查詢，上訴人乙○○所
      購買之該組馬達，即因係現金交易始無出貨單及應收帳款
      明細表，此觀上揭東洸公司覆函載明：「潘先生購買本公
      司馬達…當時是以現金交付，又因事隔10年之久已無存根
      聯可查。」即明，至該函另載「貴院出具之出貨單 2紙應
      係屬同一組馬達所開立。」乙節，因兩造既均擁有東洸公
      司於86年11月21日出售之同型馬達，顯係依購買日期及購
      買人同一所為推測之詞，無礙上訴人乙○○與上訴人甲○
      ○同日所購買之馬達，係同型但非同一組之事實之認定。
      再參以系爭機器於上訴人甲○○申請專利前，即有原理差
      不多之機械在使用，既據證人洪志良在原審證述在卷（見
      原審卷94年10月27日筆錄），即上訴人甲○○亦自承其係
      參考國外機器改造而成，顯見該機器之機械原理，當時已
      普遍運用在各種加工機器上，則上訴人乙○○稱其亦在研
      究組裝系爭機器，並據提出設計草圖附於本院卷為證，亦
      非無據。綜此上揭馬達既係上訴人乙○○於86年11月21日
      所購入，並用以組裝系爭鑽砂機，其復有研究組裝系爭機
      器之情事，且上揭證人均證稱於87年間曾在上訴人乙○○
      永康舊宅見過系爭鑽砂機，上訴人乙○○確有於 88年3月
      26日上訴人甲○○申請專利時，即已組裝完成而有該機器
      存在國內之事實，益信而有徵。上訴人甲○○猶執證人潘
      豐忠之證詞及東洸公司之證明書不實，否認系爭鑽砂機早
      於 88年3月26日其申請專利時，已存在國內之事實，即無
      足採。又上訴人乙○○於上訴人甲○○取得系爭專利後，
      迄未向經濟部智慧財產局提出舉發，撤銷上訴人甲○○之
      新型專利權，微論其原因為何，究非得因此不顧上揭事證
      ，反認上訴人乙○○已承認其係在上訴人甲○○申請專利
      後始製造系爭機器之事實。
四、綜上所述，上訴人乙○○之系爭鑽砂機，既早於88年3 月26
    日上訴人甲○○申請系爭新型專利權時，即已存在國內，揆
    諸上揭新型專利權之效力，不及於申請前已存在國內之物品
    之規定，上訴人乙○○即無侵害上訴人甲○○之專利權可言
    。從而上訴人甲○○依專利法相關之法律關係，請求上訴人
    乙○○賠償其侵害專利權之損害，洵屬無據，其假執行之聲
    請亦失所附麗，均不應准許。原審判決上訴人乙○○應給付
    上訴人甲○○520,308 元本息，即有未當。上訴人乙○○上
    訴意旨，指摘原審此部分判決不當，即為有理由，爰由本院
    將原審此部分判決及假執行、免為假執行之宣告廢棄，改判
    如主文第2 項所示。原審另判決駁回上訴人甲○○其餘部分
    之訴及假執行之聲請，理由雖異然結果相同，仍應予以維持
    。上訴人甲○○上訴意旨，指摘原審該部分判決不當，求命
    上訴人乙○○再給付151 萬元本息，即為無理由，應予駁回
    。
五、又本院既認定上訴人乙○○之系爭鑽砂機，早於上訴人甲○
    ○申請系爭新型專利權時，即已存在國內，而不受上訴人甲
    ○○所取得新型專利權之效力所及，無侵害上訴人甲○○之
    專利權情事，是其餘有關上訴人甲○○為本件訴訟請求是否
    罹於2 年消滅時效？上訴人乙○○使用系爭鑽砂機，是否可
    節省時間人力及創造利潤？如有其金額若干應如何計算？等
    情，及兩造其餘主張陳述攻擊防禦方法，核均與判決之結果
    不生影響，爰不逐一贅論，附此敘明。
六、據上論結，本件兩造上訴，一造有理由，一造無理由，應依
    民事訴訟法第449條第2項、第 450條、第78條、第79條，判
    決如主文。
中　　華　　民　　國　　96　　年　　8　　月　 　21  　日
                  民事第四庭  審判長法　官　王惠一
                                    法　官　蘇重信
                                    法　官　林永茂
上為正本係照原本作成。
上訴人甲○○如對本判決上訴，須於判決送達後20日內向本院提
出上訴狀，未表明上訴理由者，應於上訴後20日內，向本院提出
理由書（須附繕本）。依法須繳納裁判費並應委任律師為訴訟代
理人，始得上訴。
中　　華　　民　　國　　96　　年　　8　　月　 　21  　日
                                    書記官  謝素嬿
【附記】
民事訴訟法第466條之1：
(1)對於第二審判決上訴，上訴人應委任律師為訴訟代理人。但上
  訴人或其法定代理人具有律師資格者，不在此限。
(2)上訴人之配偶、三親等內之血親、二親等內之姻親，或上訴人
  為法人、中央或地方機關時，其所屬專任人員具有律師資格並
  經法院認為適當者，亦得為第三審訴訟代理人。
民事訴訟法第466條之2：
  上訴人無資力委任訴訟代理人者，得依訴訟救助之規定，聲請
  第三審法院為之選任律師為其訴訟代理人。
